【裁判字號】    97,訴,1049
【裁判日期】    970908
【裁判案由】    給付委任報酬
【裁判全文】
臺灣士林地方法院民事判決              97年度訴字第1049號
原      告  京華工程顧問股份有限公司
法定代理人  丁○○
訴訟代理人  李保祿律師
            鄭錦堂律師
被      告  國立故宮博物院
法定代理人  乙○○
訴訟代理人  甲○○
            丙○○
上列當事人間給付委任報酬事件，本院於民國97年9 月1 日言詞
辯論終結，判決如下：
    主      文
被告應給付原告新臺幣伍拾陸萬參仟肆佰陸拾陸元及自民國九十
七年四月十六日起至清償日止，按週年利率百分之五計算之利息
。
訴訟費用新臺幣陸仟壹佰柒拾元由被告負擔。被告應賠償原告所
預繳之訴訟費用新臺幣陸仟壹佰柒拾元。
    事實及理由
一、原告起訴主張：伊與被告於民國94年6 月間訂有工程服務契
    約，由伊提供被告南部院區新建工程（下稱「系爭工程」）
    之服務，工作內容包括協助辦理徵收土地相關作業、施工前
    背景補充調查作業、進行基地環境水保方案設計及辦理施工
    監測作業共2 季，其中關於施工監測作業共2 季之委任工作
    ，伊已於95年3 月底完成，被告亦依約給付酬金。至於95年
    4 月至6 月間之施工監測作業（下稱「系爭施工監測作業」
    ）非屬伊依約應進行之工作，惟依被告就系爭工程送審通過
    之「環境影響說明書」之環境監測計畫內容及環境影響評估
    法之規定，被告依法應於施工期間持續進行施工監測作業不
    得間斷，否則環保單位將開單處罰，是於該段期間伊乃繼續
    為被告進行施工監測作業，被告明知上情亦未拒絕伊所提供
    之服務，並將伊於95年4 月至6 月間所作之施工監測結果呈
    報環保署在案，足證被告默示同意就系爭施工監測作業與伊
    成立委任契約。兩造間就系爭施工監測作業縱未成立委任契
    約，伊所為亦屬無因管理，且被告亦使用伊之施工監測結果
    ，依民法第178 條之規定，兩造間亦有委任關係，被告應比
    照原告另案之得標金額給付必要及有益費用等語。並聲明：
    被告應給付原告新臺幣（下同）56萬3,466 元及自聲請調解
    狀繕本送達翌日起至清償日止，按週年利率5%計算之利息。
二、被告則以：原告所提供之服務案業於95年3 月底完成，後續
    之施工監測作業雖具延續性，惟依法仍應另行招標，原告雖
    建議系爭施工監測作業可由其協助代辦，惟因未依政府採購
    法所規定之程序辦理招標，故伊未同意原告逕予施作系爭施
    工監測作業，伊自無給付之義務。又原告所為之系爭施工監
    測作業是否利於伊，尚不確定，且違反政府採購法之規定，
    伊尚難同意原告之請求等語，資為抗辯。並聲明：原告之訴
    駁回。
三、兩造不爭執之事實：
  (一)兩造於94年6 月間訂有工程服務契約，由伊提供系爭工程之
    服務，工作內容包括協助辦理徵收土地相關作業、施工前背
    景補充調查作業、進行基地環境水保方案設計及辦理施工監
    測作業共2 季（94年11月至95年3 月）。
  (二)關於上開施工監測作業共2季之委任工作，原告已於95年3月
    底完成，被告亦依約給付酬金。
  (三)依被告就系爭工程送審通過之「環境影響說明書」之環境監
    測計畫內容及環境影響評估法之規定，被告依法應於施工期
    間持續進行施工監測作業不得間斷，否則環保單位將開單處
    罰。
  (四)原告於95年4月至6月間乃繼續為被告進行施工監測作業，被
    告明知上情亦未拒絕原告所提供之服務，並將原告於95年4
    月至6月間所作之施工監測結果呈報環保署在案。
  (五)被告並未針對系爭工程施工監測作業另行招標委任他人進行
    。
  (六)原告於96年1月標得被告系爭工程施工監測作業共1季委託服
    務案，每週監測1次，每次單價9,757元，該季監測55次加計
    營業稅後，報酬合計為56萬3,466元。
四、得心證之理由：
    原告主張伊於95年4月至6月間為被告之系爭工程進行施工監
    測作業，被告未予拒絕，並將伊之施工監測結果呈報環保署
    ，顯見被告默示同意就系爭施工監測作業與伊成立委任契約
    ，縱未成立委任契約，伊所為亦屬無因管理，且被告亦使用
    伊之施工監測結果，依民法第178 條之規定，兩造間亦有委
    任關係，而應給付伊報酬等語，惟為被告所否認，並以前揭
    情詞置辯。是本件爭點即為：(一)兩造間是否就系爭施工監測
    作業成立委任契約？(二)如未成立委任契約，原告得否依無因
    管理之規定請求被告給付必要及有益費用？茲分述如下：
  (一)兩造間是否就系爭施工監測作業成立委任契約？
    按所謂默示之意思表示，係指依表意人之舉動或其他情事，
    足以間接推知其效果意思者而言，若單純之沉默，則除有特
    別情事，依社會觀念可認為一定意思表示者外，不得謂為默
    示之意思表示（最高法院29年上字第762 號判例參照）。經
    查，被告於原告依約完成95年3 月底之前之施工監測作業後
    ，並未針對系爭施工監測作業另行招標，亦未與原告簽約，
    為兩造所不爭執。原告雖於95年4 月至6 月間乃繼續為被告
    進行施工監測作業，被告明知上情而未拒絕原告所提供之服
    務，惟僅屬單純之沈默，而與默示意思表示尚屬有間。至於
    被告嗣將原告於95年4 月至6 月間所作之施工監測結果呈報
    環保署，則屬原告完成系爭施工監測作業後之行為，亦不得
    據以溯及推斷被告默示同意就系爭施工監測作業與原告成立
    委任契約。是原告主張兩造間就系爭施工監測作業成立委任
    契約一節，尚屬無據，而不足採。
  (二)如未成立委任契約，原告得否依無因管理之規定請求被告給
    付必要及有益費用？
    1.次按未受委任，並無義務，而為他人管理事務者，其管理
      應依本人明示或可得推知之意思，以有利於本人之方法為
      之；如管理事務利於本人，並不違反本人明示或可得推知
      之意思者，管理人為本人支出必要或有益之費用，或負擔
      債務，或受有損害時，得請求本人償還其費用及自支出時
      起之利息，或清償其所負擔之債務，或賠償其損害；又管
      理事務經本人承認者，除當事人有特別意思表示外，溯及
      管理事務開始時，適用關於委任之規定，民法第172 條、
      第176 條第1 項、第178 條分別定有明文。又無因管理固
      須有為他人管理之意思，惟為他人之意思與為自己之意思
      不妨併存，故為圖自己之利益，若同時具有為他人利益之
      意思，仍不妨成立無因管理。又民法第176 條第1 項所謂
      「利於本人」，係指客觀利益而言，至於本人是否認為有
      利，並非決定標準，最高法院86年度臺上字第1820號判例
      、78年臺上字第1130號判決可資參照。
    2.原告就系爭施工監測作業既未受被告委任，即無為被告進
      行系爭施工監測作業之義務，惟因被告依其就系爭工程送
      審通過之「環境影響說明書」之環境監測計畫內容及環境
      影響評估法之規定，應於施工期間持續進行施工監測作業
      不得間斷，否則將遭環保單位開單處罰，且被告事實上亦
      未就系爭施工監測作業另行招標委任他人進行，前已認定
      ，顯見原告於95年4 月至6 月繼續為被告進行系爭施工監
      測作業，係屬依被告可得推知之意思，以客觀上有利於被
      告之方法所為之無因管理行為，被告辯稱原告所為之系爭
      施工監測作業是否利於伊，尚不確定等語，洵不足採。況
      被告嗣於原告完成系爭施工監測作業後，將原告交付之系
      爭施工監測結果呈報環保署，顯有承認原告之無因管理行
      為之意。則依民法第178 條之規定，兩造間之法律關係，
      即得適用民法關於委任之效果規定。
    3.又按報酬縱未約定，如依習慣或依委任事務之性質，應給
      與報酬者，受任人得請求報酬，民法第547 條定有明文。
      兩造間雖未約定原告為被告進行系爭施工監測作業之報酬
      ，惟依原告以往針對系爭工程施工監測作業所為之服務，
      被告嗣後仍陸續針對系爭工程之施工監測作業所為之招標
      作業，均屬有償性質，故應認原告得就系爭施工監測作業
      請求被告給付報酬。至於報酬之標準，原告主張比照其嗣
      於96年1 月標得系爭工程之施工監測作業委託服務案之報
      酬以每次單價9,757 元加計營業稅計算，被告亦認為尚屬
      合理（本院卷第12-2頁）。而原告進行系爭施工監測作業
      時，係以每週監測1 次，共監測55次，則以每次9,757 元
      加計營業稅後，報酬合計應為56萬3,466 元（計算式：9,
      757 ×55×1.05=563,466，元以下捨去）。從而，原告依
      民法無因管理及委任之規定，訴請被告給付56萬3,466 元
      及自聲請調解狀繕本送達翌日即97年4 月16日起至清償日
      止，按週年利率5%計算之利息，為有理由，應予准許。
五、本件訴訟費用額確定為6,170元（即原告預繳之聲請調解費1
    千元及第一審裁判費5,170 元），並應由被告負擔。故被告
    應賠償原告所預繳之訴訟費用6,170 元。
六、本件判決基礎已臻明確，兩造其餘之攻擊防禦方法及訴訟資
    料經本院斟酌後，核與判決不生影響，無一一論述之必要，
    併予敘明。
據上論結，原告之訴為有理由，依民事訴訟法第78條、第87條第
1項，判決如主文。
中    華    民    國    97    年    9     月    8     日
                  民事第二庭  法  官  張國勳
以上正本證明與原本無異。
如對本判決上訴，應於判決送達後20日內向本院提出上訴狀。
中    華    民    國    97    年    9     月    9     日
                              書記官  周玉惠


司法院資訊處製作；財團法人民間司法改革基金會備份。
